【裁判字號】    99,交聲,3260
【裁判日期】    991230
【裁判案由】    聲明異議
【裁判全文】
臺灣高雄地方法院交通事件裁定        99年度交聲字第3260號
原處分機關  高雄市政府交通局
異  議  人  鵬雲企業有限公司
代  表  人  王鵬
上列異議人即受處分人因違反道路交通管理處罰條例案件，對於
高雄市政府交通局民國99年11月17日所為之處分（原處分案號：
高市交裁字第裁32-B00000000號），聲明異議，本院裁定如下：
    主  文
原處分撤銷。
鵬雲企業有限公司不罰。
    理  由
一、聲明異議意旨略以：異議人即受處分人鵬雲企業有限公司以
    機車出租為業，牌照號碼077-ETA 號重型機車係由朱建忠於
    民國99年1 月15日23時10分向異議人承租，同年月26日19時
    40 分 返還，上開承租人於出租期間即99年1 月16日凌晨3
    時50 分 許以安裝其他器具不能辨識號牌一情，非異議人所
    能監督，且異議人從未接獲舉發通知單，爰依法聲明異議，
    並請求撤銷原處分等語。
二、原處分意旨略以：本件異議人即受處分人鵬雲企業有限公司
    所有之車牌號碼077-ETA 號號重型機車，於99年1 月16日凌
    晨3 時50分許，由駕駛人朱建忠駕駛行經高雄市○○○路與
    至真路口時，以紙板遮蔽之方式致不能辨識車牌為由，為警
    當場掣單舉發，原處分機關即高雄市政府交通局於99年11月
    17日以受處分人違反道路交通管理處罰條例第13條第1 款、
    道路交通管理事件統一裁罰基準及處理細則第41條、第43條
    、第44條、第67條規定為由，裁處罰鍰新臺幣（下同）3,90
    0 元，並責令申請換領牌照或改正等情。
三、經查：
  (一)按汽車行駛有損毀或變造汽車牌照、塗抹污損牌照，或以安
    裝其他器具之方式，使不能辨認其牌號之情形者，處汽車所
    有人2,400 元以上4,800 元以下罰鍰，並責令申請換領牌照
    或改正，道路交通管理處罰條例第13條第1 款定有明文。再
    按行為人有本條例之情形者，應填製舉發違反道路交通管理
    事件通知單（下稱通知單），並於被通知人欄予以勾記，其
    通知聯依下列規定辦理：……二、受處分人非當場被查獲之
    駕駛人或行為人，舉發機關應另行送達之，道路交通管理事
    件統一裁罰基準及處理細則第11條第1 項第2 款規定亦定有
    明文；且按處理違反道路交通管理事件，有關文書送達之程
    序，依行政程序法之規定，違反道路交通管理事件統一裁罰
    基準及處理細則第5 條定有明文，是舉發通知單之送達程序
    應依行政程序法規定行之。又按公法上有特定相對人之意思
    表示或意思通知，除法律有特別規定者外，在非對話為之者
    ，應以達到相對人時生效，所謂達到，則使相對人居於可得
    瞭解之狀態為已足，最高行政法院68年度判字第838 號裁判
    可資參照。又行政程序法就行政機關所為有特定相對人之書
    面行政處分或行政行為之送達，於行政程序法第67條至第91
    條定有明文規定，同法第110 條第1 項復明定：「書面之行
    政處分自送達相對人及已知之利害關係人起；書面以外之行
    政處分自以其他適當方法通知或使其知悉時起，依送達、通
    知或使知悉之內容對其發生效力」。交通違規行為之舉發之
    性質，不論屬公法上有相對人之書面意思通知或行政處分，
    自應將書面（舉發通知單）送達於受通知人，或使其達於可
    得瞭解舉發通知單之內容之狀態，始完成舉發程序而發生效
    力。且交通違規事件之處罰，必須該違規事件業經合法舉發
    為前提；於逕行舉發之案件，猶須將舉發通知單送達於違規
    人，始生舉發之效力，此有臺灣高等法院95年度交抗字第
    134 號裁定可參。
  (二)本件係由朱建忠騎乘登記於異議人名下之車號077-ETA 號重
    型機車，於99年1 月16日凌晨3 時50分許，由駕駛人朱建忠
    駕駛行經高雄市○○○路與至真路口時，因闖紅燈由至真路
    東向西疾速而去，經員警發現可疑尾隨查看，發現上開機車
    以紙板遮蔽之方式致不能辨識車牌，而於政德路與文智路口
    為警攔停後，駕駛人朱建忠棄車逃逸，經警於崇德路409 巷
    內當場查獲朱建忠，朱建忠經員警責令當場恢復牌號至能清
    楚辨認外，並以闖紅燈、以其他器具遮蔽使不能辨認牌號2
    項違規行為，當場掣單舉發，並由朱建忠於當日親自簽收等
    情，有高雄市政府警察局左營分局新莊派出所員警陳奇勇、
    陳安良製作之職務報告、高雄市政府警察局舉發違反道路交
    通管理事件通知單在卷可稽（見本院卷第13、14頁），是上
    揭事實洵堪認定。又本院函請高雄市政府警察局左營分局檢
    送舉發單、送達證書到院，經該局99年12月10日高市警左三
    分六字第099003 5992 號函僅檢附上開職務報告及朱建忠簽
    收之高雄市政府警察局舉發違反道路交通管理事件通知單，
    足見本件舉發通知單並未曾送達於異議人，已違反首揭違反
    道路交通管理事件統一裁罰基準及行政程序法之規定，而有
    瑕疵。從而，本件舉發通知單既未合法送達於異議人，異議
    人自無從於法定期限內繳清罰鍰或到案接受裁決，原處分機
    關未予詳查，竟仍逕行依違反道路交通管理事件統一裁罰基
    準及處理細則及附件裁罰基準表予以裁罰，於裁決前未給予
    異議人陳述意見之機會，且使異議人喪失得於法定期限內到
    案並以最低金額繳納罰鍰之利益，其裁決處分於法自有未合
    ，且對異議人權利影響重大；另舉發本件之員警業已當場責
    令朱建忠回復牌號至清楚辨認，業經前開職務報告載明甚詳
    ，詎原處分機關未予詳查即責令異議人申請換領牌照或改正
    ，顯有違誤。
  (三)次按，行政罰法第7 條規定：「違反行政法上義務之行為非
    出於故意或過失者，不予處罰」，究其立法目的，乃依有責
    任始有處罰之原則，對違反行政法上義務之處罰，以行為人
    有可非難性及可歸責為前提，即行為人主觀上有故意或過失
    ，始予處罰。因此，上開道路交通管理處罰條例第13條之處
    罰雖以汽車所有人為受罰主體，但仍需汽車所有人對於提供
    車輛予汽車駕駛人使用有故意或過失為成立要件，如汽車所
    有人自己即為危險駕駛之行為人，其有可歸責之原因，雖不
    待言，但汽車所有人如非汽車駕駛人，即應探究該提供汽車
    之行為是否有可歸責之原因，否則，自不能令汽車所有人因
    汽車駕駛人個人恣意違規行為，即連坐受罰。
  (四)異議人所有之前開機車，於上開時間、地點，經朱建忠駕駛
    而有闖紅燈、以安裝其他器具之方式不能辨識號牌之違規事
    實，業已認定如前，且為異議人所不爭執，此部分事實雖堪
    認定，然異議人係經營租車業，於99年1 月15日23時10分出
    租予朱建忠，同年月26日19時40分返還，有機車租賃切結書
    、朱建忠身分證及普通重型機車駕照影本、高雄市政府營利
    事業登記證附卷可稽（見本院卷第4 、5 、7 頁），上開事
    實亦可認定。又異議人既非機車駕駛人，如上所述，需有故
    意或過失之可歸責原因，始得據以裁罰。而出租車輛供他人
    使用，就出租者而言，以昂貴車輛供他人使用，以賺取出租
    費用，所圖者長期經營，積少成多以賺取利潤，衡情，自不
    希望所有之車輛被不法使用，且本件亦查無證據可資證明異
    議人知悉承租人承租機車後將違規使用，自不得認異議人「
    故意」將系爭機車出租予他人違規使用。再依異議人所提出
    之機車租賃切結書所示，其上載明借車人應遵守交通法規，
    不得飆車、犯案、裝載贓物或違禁品等不法行為，如有違反
    ，應負一切法律責任等語，有該機車租賃切結書附卷可考。
    是以異議人亦以「租車切結」之形式上方式規範承租人，對
    於租用人在外駕車行為，著實難以預防或監督，是除別有事
    證外，尚難遽認異議人有何故意或過失之可歸責原因。從而
    本件應認異議人對承租人朱建忠之上開違規行為，並無故意
    或過失之可歸責原因甚明。
四、綜上所述，本件舉發通知單並未合法送達於異議人，異議人
    自無從於法定期限內繳清罰鍰或到案接受裁決，原處分機關
    未予詳查，竟仍逕行依違反道路交通管理事件統一裁罰基準
    及處理細則及附件裁罰基準表予以裁罰，其裁決過程顯有瑕
    疵；另駕駛人朱建忠，其以紙板遮蔽車牌，顯為其個人所為
    ，且員警業已當場責令朱建忠回復牌號至清楚辨認，已如前
    述，是本件應無再責令異議人申請換領牌照或改正，詎原處
    分機關竟仍責令異議人申請換領牌照或改正，亦有違誤；又
    異議人就駕駛人朱建忠之違規行為並無故意、過失，亦無可
    歸責之事由，自無須就駕駛人之違規行為負責。從而，原處
    分機關未審酌前情，逕以車輛所有人即異議人為裁罰對象，
    即有未洽，異議人之異議為有理由，自應由本院將原處分撤
    銷，並就此部分為異議人不罰之諭知。
五、應依道路交通事件處理法第19條，裁定如主文。
中    華    民    國    99    年    12    月    30    日
                  交通法庭  法  官  林正忠
以上正本證明與原本無異。
如不服本裁定應於送達後5日內向本院提出抗告狀。
中    華    民    國    99    年    12    月    30    日
                            書記官  劉甄庭

司法院資訊處製作；財團法人民間司法改革基金會備份。
